最　高　行　政　法　院　判　決　　　　　　　　　　九十一年度判字第六二九號
　　上　訴　人　癸○○
　　　　　　　　寅○○
　　　　　　　　壬○○
　　　　　　　　丙○○
　　　　　　　　午○○
　　　　　　　　未○○
　　　　　　　　丁○○
　　　　　　　　巳　○
　　　　　　　　乙○○
　　　　　　　　戊○○
　　　　　　　　子○○
　　　　　　　　卯○○
　　　　　　　　甲○○
　　　　　　　　己○○
　　　　　　　　丑○○
　　　　　　　　辰○○
　　　　　　　　　　　　共同送.
　　被 上訴 人　臺北縣新店地政事務所
　　代　表　人　辛○○
右當事人間因所有權登記事件，上訴人不服中華民國九十年一月十八日臺北高等行政
法院八十九年度訴字第八四一號判決，提起上訴。本院判決如左：
　　主  文
上訴駁回。
上訴審訴訟費用由上訴人負擔。
　　理  由
上訴人起訴主張：坐落台北縣新店市○○段稻子園坑小段一六－一地號土地在七十五
年臺灣省政府地政處測量前，確為未登記土地中逾總登記期限無人請求登記之「無主
土地」，臺灣省政府地政處於七十五年至該地測量及被上訴人於七十六年公告行為時
，均明知上訴人占有使用該地，然臺灣省政府地政處及被上訴人卻置上訴人長期和平
占有系爭無主土地之客觀狀態於不問，先由臺灣省政府地政處違法暗自將系爭土地歸
類為水利用地，再由被上訴人違反土地法無主土地須經一年之公告始得登記國有之規
定，僅公告三十日，且其公告亦不符法定程序，即登記為國有，侵害土地法第五十七
條賦予上訴人主張權利之機會。被上訴人否准更名登記為上訴人所有，一再訴願決定
遞予維持，均有違誤，爰請判決併予撤銷，並將系爭土地更名登記為上訴人所有等語
。被上訴人則以系爭土地於辦竣所有權第一次登記前之原土地類別為「河川地」，因
屬水利用地而免於編號登記之未登記土地，非屬土地法第五十七條所稱原權利人未依
限請求總登記或經請求仍未補繳證件之無主土地，占有人無從因時效之完成而取得所
有權，嗣後系爭土地因使用情形變更為「竹林」，仍屬國民全體之公有土地。被上訴
人經管理機關財政部國有財產局之囑託登記，三十日公告期間無人異議後，於七十六
年四月二十三日辦竣系爭土地第一次登記為國有，尚無「純屬登記機關疏失而錯誤登
記」可言。又被上訴人辦理系爭土地所有權第一次登記之公告三十日時，業以七十六
年三月二十日七六北縣店地一字第一九二六號簡便行文表核發公告文張貼於被告門首
之公告欄並抄送新店市公所，供分別在該所及土地所在地村里辦公處公告牌張貼，該
公告程序並無疏失違法，系爭土地登記自應登記為國有等語資為抗辯。
原判決以系爭土地既係「河川地」，依法而免予編號登記之未登記土地，為國有土地
，上訴人自無從因時效之完成而取得及請求登記為所有權人。被上訴人依土地法第五
十五條規定，經管理機關財政部國有財產局之囑託登記，並依土地登記規則第七十一
條規定準用總登記程序，辦竣系爭土地之第一次登記為國有，非屬「記入土地登記簿
之事項」與「登記原因證明文件所載內容」不符之情形，亦非「純屬登記機關疏失而
錯誤登記」，應無土地登記規則第一百三十二條之適用。上訴人主張其對系爭土地有
所有權存在，係逾「記入土地登記簿之事項」與「登記原因證明文件所載內容」是否
不符以外之範圍所生之爭執，僅能訴請司法機關審判解決，依憑確定判決內容，辦理
更正登記，而非受囑託辦理所有權登記之被上訴人可依職權辦理更正。被上訴人辦理
公告時，已將公告文揭示於被上訴人門首之公告處及系爭土地所在地村里辦公室，自
無違反法定程序之要求。遂認原處分否准上訴人本件土地更名登記之申請，一再訴願
決定遞予維持，並無違誤，駁回上訴人之訴，核無違誤。上訴論旨仍執前詞，指摘原
判決違背法令。查土地登記完畢後，利害關係人發見登記錯誤時，固得依土地法第六
十九條之規定，以書面聲請該管上級機關，查明核准更正。但此種登記錯誤之更正，
應以不妨害原登記之同一性者為限。若登記人以外之人，對登記所示之法律關係有所
爭執，應對登記權利人主張之，非登記機關之被上訴人所得逕為權利變更之登記。系
爭土地係被上訴人經管理機關財政部國有財產局之囑託，依土地法第五十五條，土地
登記規則第七十一條規定準用總登記程序，於七十六年三月二十日以七六北縣店地一
字一九二六號公告徵求異議，經同年三月二十日起至四月十九日止之三十日公告期間
無人異議後，而於七十六年四月二十三日辦竣系爭土地之第一次登記為國有，為兩造
所不爭，非屬「記入土地登記簿之事項」與「登記原因證明文件所載內容」不符之情
形，亦非「純屬登記機關疏失而錯誤登記」，應無土地法第六十九條及土地登記規則
第一百二十二條、第一百三十二條之適用。上訴人如認其對系爭土地有所有權存在，
應對系爭土地登記權利機關為實體上權利之主張，非受囑託辦理所有權登記之被上訴
人可得逕依職權辦理更名為上訴人所有之登記。上訴人申請被上訴人逕為更名登記，
即嫌無據。其上訴論旨執以指摘原判決違誤，求為廢棄，非有理由，應予駁回。
據上論結，本件上訴為無理由，爰依行政訴訟法第二百五十五條第一項、第九十八條
第三項前段，判決如主文。
中　　華　　民　　國　　九十一　　　年　　　五　　　　月　　　二　　　　日
                    最 高 行 政 法 院  第 四 庭
                                審 判 長 法  官　　　廖　政　雄
                                         法  官　　　趙　永　康
                                         法  官　　　林　清　祥
                                         法  官　　　鍾　耀　光
                                         法  官　　　姜  仁  脩
右  正  本  證  明  與  原  本  無  異
　　　　　　　　　　　　　　　　　　　　 法院書記官　彭　秀　玲
中　　華　　民　　國　　九十一　　　年　　　五　　　　月　　　二　　　　日
